臺灣臺南地方法院刑事判決　　　　　　　　　　　　九十三年度交簡上字第二三號
　　上　訴　人
　　即　被　告　丁　○　○
　　選任辯護人　藍　庭　光
　　　　　　　　劉　志　卿
右列上訴人因過失傷害案件，不服本院刑事簡易庭九十二年度交簡字第二○八號，中
華民國九十三年二月三日第一審判決（聲請簡易處刑書案號：九十二年度偵字第七一
四一號），提起上訴，本院管轄之第二審合議庭認本件有刑事訴訟法第四百五十二條
之情形，應撤銷原判決，逕依通常程序為第一審判決如左：
    主  文
原判決撤銷。
丁○○無罪。
    理  由
一、公訴意旨略以：被告丁○○於民國九十二年四月二十三日七時五十分許，駕駛車
    牌號碼五Ｓ—二三九九號自小客車，沿臺南市○○路三三三巷二十三弄，由西往
    東方向行駛，途經該弄三十八號前時，其原應注意車輛行駛時，駕駛人應注意車
    前狀況，並隨時採取必要之安全措施，且駕駛人駕駛汽車，應在遵行車道內行駛
    ，並於行經無號誌之交岔路口時，應減速慢行，作隨時停車之準備，而依當時情
    形又無不能注意之情事，竟疏於注意及此，於通過上開地點時，貿然行駛，適有
    乙○○騎乘車牌號碼ＮＡＴ—五二五號重型機車，沿上開地點左側無名巷由北往
    南方向行駛，乙○○亦應注意機車行進中駕駛人應注意車前狀況，隨時採取必要
    之安全措施，且車輛行至無號誌而無交通警察指揮之交岔路口，支線道車應讓幹
    線道車先行，並應遵守道路交通標線之指示，而依當時情形亦無不能注意之情事
    ，竟仍疏於注意，遂與丁○○在上開地點發生碰撞，導致乙○○受有下腹部鈍挫
    傷之傷害。因認被告丁○○涉有刑法第二百八十四條第一項前段之過失傷害罪嫌
    。
二、按犯罪事實應依證據認定之，無證據不得認定犯罪事實，又不能證明被告犯罪者
    ，應諭知無罪之判決，刑事訴訟法第一百五十四條第二項、第三百零一條第一項
    前段分別定有明文。所謂認定犯罪事實之證據，係指足以認定被告確有犯罪行為
    之積極證據而言，如未發現相當證據，或證據不足以證明，自不能以推測或擬制
    之方法，以為裁判基礎。且刑事訴訟上證明之資料，無論其為直接證據或間接證
    據，均須達於通常一般人均不致於有所懷疑，而得確信其為真實之程度，始得據
    為有罪之認定，若其關於被告是否犯罪之證明未能達此程度，而有合理性懷疑之
    存在，致使法院無從形成有罪之確信，根據「罪證有疑，利於被告」之證據法則
    ，即不得遽為不利被告之認定，其以情況證據（即間接證據）斷罪時，尤須基於
    該證據在直接關係上所可證明之他項情況事實，本乎推理作用足以確證被告有罪
    ，方為合法，不得徒憑主觀上之推想，將一般經驗上有利被告之其他合理情況逕
    予排除（最高法院七十六年臺上字第四九八六號、三十二年度上字六七號判例意
    旨參照）。又告訴人之告訴，係以使被告受有罪之判決為其終極之目的，因之，
    告訴人所指述者，是否與事實相符，仍應調查其他證據以資審認，換言之，即必
    須藉由補強證據之存在，以增強或擔保告訴人（刑事訴訟程序上資格屬於證人地
    位）陳述之證明力，該證人（告訴人）之證述，始適合作為認定犯罪事實之基礎
    （同上法院五十二年臺上字第一三００號判例意旨參照）。再按刑法上之過失者
    ，係指行為人按其情節應注意，並能注意而不注意，或行為人對於構成要件事實
    ，雖預見其發生而確信其不發生者而言，刑法第十四條定有明文，是刑法上過失
    行為之成立，應以行為人對該過失行為所生之構成要件結果、因果歷程有客觀之
    預見可能性及主觀預見可能性，且行為人基於此預見之可能性，而有違反客觀上
    之注意義務而致構成要件事實發生者，始足當之；若事出突然，依當時情形，不
    能注意時，縱有結果發生，仍不得令負過失責任（最高法院八十七年度臺非字第
    三三七號判決意旨參照）。
三、本件檢察官聲請簡易判決處刑認被告涉有過失傷害行為，無非係以被告之自白、
    告訴人乙○○之指訴、證人戊○○於警詢之證述、道路交通事故現場圖、道路交
    通事故調查報告表、現場照片、台南市立醫學中心診斷證明書及台灣省台南區車
    輛行車事故鑑定委員會鑑定意見書、臺灣省車輛行車事故覆議鑑定委員會鑑定意
    見書為據。經查：
  (一)本件被告於警詢及偵查中固坦承其所駕自小客車與告訴人所騎乘之機車發生碰撞
    一情，然並未自白其有過失行為，公訴人認被告坦承不諱，顯有誤會；又告訴人
    於警詢之指訴及證人戊○○於警詢之證述，係被告以外之人於審判外之陳述，且
    被告不同意作為證據，依刑事訴訟法第一百五十九條第一項、第一百五十九條之
    五第一項之規定，原則上不得作為本案裁判基礎之證據資料。另告訴人先前於警
    詢中之指訴雖與其後審判中之證述不符，惟檢察官並未證明「告訴人先前於警詢
    中之指訴具有較可信之特別情況，且為證明犯罪事實存否所必要」此一外部情況
    要件；且證人戊○○先前於警詢中之陳述與其事後於審判中之證述，並無不符之
    情事，是告訴人於警詢之指訴及證人戊○○於警詢之證述，均不符合刑事訴訟法
    第一百五十九條之二例外得作為證據之要件規定，而無法回復其證據能力，此合
    先敘明。
  (二)本案發生地點係在速限五十公里之臺南市○○路三三三巷二十三弄與速限三十公
    里之無名巷之無號誌交岔路口，被告行進方向係沿臺南市○○路三三三巷二十三
    弄由西往東方向，為直行車輛。而告訴人機車之行駛方向，依證人即繪製卷附道
    路交通事故現場圖之警員丙○○於本院結證稱：依現場圖上所劃機車煞車痕與無
    名巷、三三三巷二十三弄路緣之距離及機車前後輪與無名巷、三三三巷二十三弄
    路緣之距離，可以研判出本件交通事故發生時，機車之行進方向是從無名巷出來
    右轉等語（見本院卷第六六至六七頁）；且依卷附現場照片所示，二車撞擊位置
    分別為被告所駕自小客車之左前車輪及告訴人所騎乘機車之機車前輪右側，足認
    並非同方向行駛之前後二車追撞或逆向對撞；又觀諸卷附道路交通事故現場圖上
    機車煞車痕自東往西方向觀之係偏向左方、自北往南方向觀之係偏向右方，是倘
    告訴人行進方向係由東往西方向行駛，則本案發生時，告訴人顯將機車把手往左
    打，倘告訴人行進方向係由北往南方向行駛，則本案發生時，告訴人顯將機車把
    手往右打，則依告訴人於本院審理中自承：本案發生時，伊將機車把手往右打一
    節（見本院卷第九九頁），顯見告訴人機車之行進方向應係沿被告行進方向之左
    側無名巷北向南駛出右轉，絕非沿臺南市○○路三三三巷二十三弄由東往西方向
    行駛，否則即無可能造成如現場圖東往西方向所示偏左方之煞車痕，是以告訴人
    於本院審理中證稱：伊當時行進方向係沿臺南市○○路三三三巷二十三弄由東往
    西方向行駛，為被告之對向車輛云云，不足採信。
  (三)臨近本案發生地點之交岔路口兩側，於本件車禍發生時，有違規停放車號ＵＩ─
    ○七九三號、ＧＨ─六○一八號自小客車，車號ＧＨ─六○一八號自小客車並在
    東往西方向車道上逆向停車，經到場處理之員警丙○○開立罰單等情，有臺南市
    警察局舉發違反道路交通管理事件通知單影本二件附卷可稽（見警卷第二六至二
    七頁）；且證人即車號ＧＨ─六○一八號自小客車之車主戊○○於本院結證稱：
    事故現場兩側均有停車，伊當時逆向停放之車號ＧＨ─六○一八號自小客車係Ｔ
    ＯＹＯＴＡ  ＡＬＴＩＳ一千八百ＣＣ車款、車寬約一．七公尺等語（見本院卷
    第九三、八六、八八頁），則被告行經兩側均有違規停車之上開交岔路口時，因
    戊○○違規停放車寬約一．七公尺之自小客車，致被告所行駛寬約三．一公尺之
    右側車道僅剩一．四公尺左右，再扣除半公尺會車之安全距離，僅餘寬約一．三
    五公尺之車道可供被告駕駛之自小客車通過，是被告無可避免地須跨越分向線駛
    入左側車道，足認被告當時顯有道路交通安全規則第九十五條第一項但書所規定
    必須行駛左側車道之特殊情況。又證人戊○○另證稱：伊逆向停車之車號ＧＨ─
    六○一八號自小客車車尾距離交岔路口約十公尺，車尾後方未停放其他車輛云云
    （見本院卷第八七頁）倘為真實，則事故現場兩側即非均有停放車輛，然此與證
    人戊○○所為「事故現場兩側均有停車」之前開證言，顯然矛盾，是尚難以證人
    戊○○主觀臆測未盡真實之證詞，即遽為不利於被告之認定，是被告不得已跨越
    分向線行經上開交岔路口時，因其左前方視距遭違規停放於左側車道上之車號Ｕ
    Ｉ─○七九三號自小客車擋住，僅能看見前方來車及行人，而無法看到左前方自
    無名巷右轉駛出之告訴人機車，是依當時情形，被告並無良好視距可得查知突然
    自無名巷右轉駛出之告訴人機車而可採取適當之措施，則被告顯有【無法注意】
    或【不能注意】自其左前方無名巷右轉所駛出車輛之情形，因而實不能苛責被告
    未注意車前狀況，而遽論被告有疏失之刑責。
  (四)觀諸卷附現場車損照片，被告之自小客車僅左前車輪處有輕微擦痕，告訴人之機
    車則僅前輪輪胎右側有輕微擦痕，足見該二車之撞擊力道甚輕；且告訴人所受傷
    勢，依其提出之診斷證明書所載，又僅受「下腹部鈍挫傷」之輕微傷勢；參以被
    告之自小客車煞車時並未在事故現場地上留有煞車痕等情，可推知被告所駕自小
    客車與告訴人所騎乘機車之車速於事故發生時，應均在低速行駛中，則被告辯稱
    其行經無號誌之上開交岔路口時，已減速慢行等語，堪予採信。再者，被告行至
    無號誌之上開交岔路口時，因係幹線道車，具有用路權，並無暫停讓無名巷內駛
    出之車輛先行通過或轉彎之義務，是本件被告既已減速慢行作隨時停車之準備，
    致本件事故一發生，即能煞停，並未發生猛烈之撞擊，應認其已盡相當之注意義
    務。
  (五)又本件肇事事故雖經先後送請台灣省台南區車輛行車事故鑑定委員會及臺灣省車
    輛行車事故覆議鑑定委員會鑑定，鑑定結果均為：「丁○○（被告）駕駛自小客
    車，行經無號誌交岔路口，未減速慢行，且繞越路口停車跨分向線行駛，亦未注
    意安全小心行駛，同為肇事原因」；惟鑑定報告僅為形成法院心證之資料，對於
    法院並無拘束力，故待證事項雖經鑑定，法院仍應本於職權予以調查，以期發現
    事實之真相，不得僅以鑑定報告為判決之唯一依據（最高法院五十七年度臺上字
    第三三九九號判例參照）。而查上開鑑定意見書所依據之現場圖已註明：「肇事
    機車未保持現場」，致該二車之撞擊點不明，該圖內又未標示出戊○○違規停放
    之車號ＧＨ─六○一八號自小客車之位置及兩側違規停放車輛之車寬，致無從判
    斷被告因不得已跨越分向線駛入對向車道時，是否已注意其與兩側違規停放車輛
    併行之間隔，致上開鑑定意見書所依據之基礎因存有上開疑義，而不足遽採為被
    告不利事證；且上開鑑定報告亦未說明其認定「被告未減速慢行」之理由，及疏
    未考量被告可能因兩側違規停放車輛，致其左前方視距不良，無法預見自左前方
    無名巷內右轉駛出之車輛一節，是上開鑑定意見書亦顯有不完備之處，自無法僅
    憑上開多有疏漏之鑑定意見書即遽論被告有過失之刑責。
四、綜上所述，被告行經上開無號誌之交岔路口時，因兩側違規停車之特殊情況，必
    須跨越分向線駛入對向左側車道，且因左側違規停放之車輛擋住其左前方視線，
    致其【無法注意】左前方支線道右轉駛出之車輛，並無未注意車前狀況之情事，
    且由雙方車輛外觀上並無明顯之擦碰痕跡及告訴人所受傷勢輕微，可知被告已減
    速慢行作隨時停車之準備，是其已採取相當應變措施避免危險之發生，應認被告
    就本件車禍之發生已盡相當的注意義務，並無過失之情事。對於公訴意旨指出之
    證明方法及公訴人所提出之證據資料，本院調查證據結果，未能達於有罪確信之
    程度，基於「罪證有疑，有利被告」之證據法則，應認被告過失傷害之犯行，尚
    屬不能證明，原審遽予論罪科刑，容有未洽，被告上訴意旨以此指摘原判決不當
    ，為有理由，應由本院將原判決撤銷，另為諭知上訴人即被告無罪之判決。
五、按對於簡易判決之上訴，準用刑事訴訟法第三編第一章及第二章之規定，管轄第
    二審之地方法院合議庭受理簡易判決上訴案件，應依通常程序審理，其認案件有
    刑事訴訟法第四百五十二條之情形者，應撤銷原判決，逕依通常程序為第一審判
    決，此為法院辦理刑事訴訟簡易程序案件應行注意事項第十四項所明定。本件被
    告既經判處無罪判決，則公訴人聲請簡易判決處刑中被告所犯之罪，顯不合刑事
    訴訟法第四百四十九條所定得以簡易判決處刑之案件，爰依同法第四百五十二條
    之規定，逕依通常程序為第一審判決。
據上論斷，應依刑事訴訟法第四百五十五條之一第三項、第四百五十二條、第三百六
十九條第一項前段、第三百六十四條、第三百零一條第一項，判決如主文。
本案經檢察官甲○○到庭執行職務。
中      華      民      國    九十三    年      六      月    二十四    日
                                  臺灣臺南地方法院刑事第四庭
                                      審判長  法  官    蘇清水
                                              法  官    謝瑞龍
                                              法  官    林欣玲
右正本證明與原本無異。
如不服本判決，應於判決送達後十日內，向本院提出上訴狀。
                                              書記官    黃子起
中      華      民      國    九十三    年      七      月      六      日
